最高法院民事判決　　　　　　　　　　　　　　　　　八十六年度台再字第六○號
　　再 審原 告　甲○○
　　再 審被 告　臺北市政府
　　法定代理人　陳水扁
右當事人間請求遷讓房屋事件，再審原告對於中華民國八十五年十二月二十六日本院
判決（八十五年度台上字第三○三六號），提起再審之訴，本院判決如左：
    主  文
再審之訴駁回。
再審訴訟費用由再審原告負擔。
    理  由
本件再審原告對於本院八十五年度台上字第三○三六號確定判決以有民事訴訟法第四
百九十六條第一項第一款規定之情形，提起再審之訴，係以：依國有財產法第二條第
二項規定，財產可分為私有、地方所有及國有三者。系爭坐落臺北市○○○路五號房
屋若為國有，則非臺北市所有，不能由再審被告為管理人。原確定判決謂：不論國有
、地方所有，再審被告均為適格當事人，與前揭法條顯然有違。又依臺北市市有財產
管理規則第六條前段規定，臺北市市有財產係由臺北市政府財政局為主管機關，系爭
房屋若為臺北市所有，自應以臺北市政府財政局為管理機關，再審被告並非管理機關
，提起本件訴訟，尚有未合，且再審被告僅為法人機關，亦無當事人能力。其次，再
審被告雖主張：系爭房屋原屬日產，光復後由國家接收，由臺灣省政府接管使用，至
民國三十六間，依「臺北縣市財產劃分原則暨臺灣省行政區域調整方案實施辦法」，
核定將系爭房屋產權歸屬再審被告所有等語，惟三十六年間，臺北市尚非直轄市，並
非法人，無法為所有權主體，且前開辦法僅行政命令，亦不能為權利移轉之依據，又
無公有財產物權之取得無須登記之法律上依據，系爭房屋未經登記，無法由中華民國
取得所有權，更無法移轉由臺北市取得。再者，依最高法院五十一年台上字第二六八
○號判例意旨，國家機關乃代國家主張所有人之權利而已，並非謂國家機關為所有人
。再審被告於前訴訟程序一再主張系爭房屋為其所有，亦與上開判例有悖。且縱認系
爭房屋為臺北市所有，再審被告未請求伊將系爭房屋返還與臺北市，而請求交還與自
己，與司法院院字第一九五○號解釋意旨，亦有未合等語，為其論據。
查原確定判決以：公有財產撥給各地國家機關使用，不論其名義為國有或地方自治團
體所有，實際上均由使用機關行使所有人之權利，故實務上向准由管領機關起訴，代
國家或地方自治團體主張所有權人之權利。又國家或地方自治團體因其所管領之財產
而涉訟，因該財產所涉及之權利義務關係，既有分別設立之中央或地方機關分掌其事
，故實務上亦均認中央或地方機關就其訴訟有當事人能力。是再審被告以「臺北市政
府」名義為當事人，就其管領之系爭房屋提起本件訴訟，於當事人能力及當事人適格
均無欠缺。再審原告因職務關係借住系爭房屋，係屬使用借貸性質，則其既經離職，
依借貸之目的，當然視為使用業已完畢，按諸民法第四百七十條之規定，再審被告自
得請求返還系爭房屋。前訴訟程序第二審維持第一審所為再審原告敗訴判決，並無不
合，其餘贅列之理由，與判決結果不生影響。爰將前訴訟程序第二審所為駁回再審原
告上訴之判決，判予維持。原確定判決係以再審原告因職務關係借住系爭房屋，其使
用借貸關係因離職而消滅，再審被告為系爭房屋之管領機關，依民法第四百七十條之
規定，得訴請再審原告返還系爭房屋，為其判決之依據。其依前開判決理由，認再審
被告之當事人適格及當事人能力均無欠缺，並無適用法規顯有錯誤情事。系爭房屋既
由再審被告管領，再審被告訴請再審原告返還系爭房屋與自己，即無不合。又原確定
判決係依民法第四百七十條規定，認再審原告應返還系爭房屋，謂：前訴訟程序第二
審有關系爭房屋為何人所有之論述要屬贅列之理由，於判決結果不生影響云云，即無
不當。再審原告對系爭房屋所有權之爭執，自無可採。其以前開情詞為據，認原確定
判決有民事訴訟法第四百九十六條第一項第一款之再審事由，對之提起再審之訴，不
能認為有理由。
據上論結，本件再審之訴為無理由，依民事訴訟法第七十八條，判決如主文。
中      華      民      國    八十六    年      七      月    二十四    日
                              最高法院民事第六庭
                                  審判長法官  吳  啟  賓
                                        法官  洪  根  樹
                                        法官  謝  正  勝
                                        法官  劉  福  來
                                        法官  黃  熙  嫣
　　　右正本證明與原本無異
 　　　　　                              　　 書  記  官
中      華      民      國    八十六    年      八      月      二      日
